【裁判字號】    99,重上更(一),61
【裁判日期】    990730
【裁判案由】    毒品危害防制條例
【裁判全文】
臺灣高等法院刑事判決            99年度重上更(一)字第61號
上  訴  人
即  被  告  甲○○
選任辯護人  劉大正律師
上列上訴人因違反毒品危害防制條例案件，不服臺灣桃園地方法
院93年訴字第74號，中華民國96年7月20日第一審判決（起訴案
號：臺灣桃園地方法院檢察署92年度少連偵字第99號，92年度偵
字第18435號、18436號、18437號），提起上訴，經本院判決後
，由最高法院第一次發回更審（99年度台上字第1078號），本院
判決如下：
    主  文
原判決關於甲○○連續販賣第三級毒品，暨定執行刑部分均撤銷
。
甲○○販賣第三級毒品，處有期徒刑伍年。扣案如附表一編號1
、4、5、6所示之物，均沒收。
    事  實
一、甲○○明知愷他命為毒品危害防制條例列管之第三級毒品，
    不得販賣。竟意圖營利，基於販賣第三級毒品愷他命之犯意
    ，於民國92年6月12日某時許，在桃園縣桃園市某舞廳內，
    向姓名年籍不詳之人，以不詳價格，販入第三級毒品愷他命
    後，自行於不詳時間，以咖啡磨豆機、研磨缽研磨成粉末狀
    ，再裝入於不詳時間購買之小塑膠分裝罐，分裝為如附表一
    編號1所示116罐，伺機販賣。嗣於92年6月14日19時許，經
    警持臺灣桃園地方法院（下稱桃園地院）核發之搜索票，在
    桃園縣桃園市○○路1000號17樓之15住處查獲，並扣得如附
    表一所示物品。
二、案經桃園縣政府警察局移送，及臺北市政府警察局刑事警察
    大隊（下稱市刑大）報告臺灣臺北地方法院檢察署後（下稱
    台北地檢署）呈請臺灣高等法院檢察署移轉桃園地方法院檢
    察署（下稱桃園地檢署）檢察官偵查起訴。
    理  由
一、訊據上訴人即被告甲○○固坦承於上開時間、地點，向姓名
    年籍不詳之人購買愷他命等情，惟矢口否認有販賣第三級毒
    品愷他命之犯行，並先後辯稱：附表一查獲之愷他命均係供
    自己施用，在其住處扣得如附表一編號6所示與查獲愷他命
    藥粉外包裝罐相同之空塑膠分裝罐2500餘個，是姓名年籍不
    詳綽號「正哥」之人要被告去買的，其不知道用途，附表一
    編號4、5所示之咖啡磨豆機、研磨缽，被告不知是誰的，也
    不知是何人拿到被告家裡云云。惟查：
  (一)市刑大之警員於92年6月14日19時許，持原審核發92年度聲
    搜字第477號搜索票，在被告桃園縣桃園市○○路1000號17
    樓之15住處，查獲附表一編號1所示116瓶罐裝粉末，經鑑驗
    結果含第3級毒品愷他命成分，毛重213.12公克（共取0.30
    公克供鑑驗用罄，總餘毛重212.82公克），且在被告上址住
    處亦扣得如附表一編號4、5所示之咖啡磨豆機及研磨缽，經
    鑑驗均含愷他命殘渣之成分等情，為被告所不否認，並有原
    審核發上開搜索票、搜索扣押筆錄及扣案如附表一編號1所
    示毒品、編號4、5含愷他命殘渣之咖啡磨豆機、研磨缽，內
    政部警政署刑事警察局（下稱刑事警察局）92年8月26日刑
    鑑字第0920118209號鑑驗通知書及所附鑑證、行政院衛生署
    管制藥品管理局管檢字第0960004095號鑑定書可憑（92年度
    偵字第15416號偵查卷78至83頁、原審卷430頁），堪信為真
    實。至起訴書關於上開愷他命之重量記載有誤，且關於分裝
    方式、數量均未予記載，應予更正如上。
  (二)被告於92年6月15日偵查中坦承：「（有無販毒？）我轉手
    賺差價，賣K他命。（何時開始賣）1個月前開始，愷他命1
    支賣500元」等語（92年度偵字第13542號偵查卷31頁反面至
    第32頁）。雖於原審、本院審理時改稱：愷他命是自己施用
    ，沒有要販賣云云，前後供述不一，其事後所辯，自難輕信
    。且無證據證明被告於偵查中之陳述係出於以不正方法所取
    得；再於被告上址住處扣得附表一編號6所示之空塑膠分裝
    罐，與所扣得附表一編號1所示裝有愷他命成分藥粉之塑膠
    分裝罐，外觀、規格均相同，該塑膠分裝罐並非消耗品，不
    須要用過即丟，縱被告因自己施用毒品而需分裝，亦無需使
    用高達2500餘個之眾多數量之分裝罐（如附表一編號6所示
    之分裝罐，瓶身共有2538個，瓶蓋共有有2584個）；又扣案
    之咖啡研磨機、研磨缽均有殘留愷他命殘渣，顯見被告應係
    以上開器具將愷他命購入後加以研磨，再以塑膠分裝罐分裝
    成小瓶，甚為明確。
  (三)雖被告辯稱：92年6月14日搜索其住處扣得上開咖啡磨豆機
    、研磨缽不知何人的，2500餘個空塑膠分裝罐係綽號「正哥
    」之人要其購買，其不知用途為何云云；然查，該咖啡磨豆
    機、研磨缽查獲之地點為被告住處，被告豈有不知係何人放
    置上開物品於其住處之理。又2500餘個空塑膠分裝罐如為綽
    號「正哥」之人所需，伊自行購買即可，何須大費周章交代
    被告購買又放置於被告住處。況該等空塑膠分裝罐之外觀、
    規格又與查獲之內含愷他命藥粉之外包裝分裝罐相同，顯見
    被告上開所辯皆與常理有違，並不可採。再92年6月14日查
    獲扣案愷他命數量高達116罐，重量高達總毛重213.12公克
    ，其分裝瓶數之多及重量之高，已逾一般施用者購買之量。
    復以92年6月14日查獲扣案之愷他命藥粉116罐每罐毛重介於
    1.71公克至1.94公克間，有原審之勘驗筆錄附卷可稽（原審
    卷369至370頁），足見分裝甚為均勻，一般施用者供己施用
    毒品之分裝方式實無須如此均勻精細。顯見被告上開販入愷
    他命之目的，應均係供販賣之用無誤。
  (四)按所謂販賣，並不以販入後復行賣出為構成要件，如以販賣
    為目的，將毒品購入或將之賣出，有一於此，其犯罪即告完
    成，即該當販賣要件。（最高法院25年非字第123號判例、8
    8年度台上字第2398號判決參照）再意圖販賣而持有毒品罪
    ，係指意圖販賣而販入以外之原因而持有毒品，嗣後始意圖
    販賣者而言，即被告如非以營利意圖而販入，而係以單純施
    用或其他原因而持有，嗣後始萌生營利意圖販賣待價而沽，
    持有毒品而言，上開二種犯罪構成要件，可明顯區別。查被
    告萌生營利意圖藏於其個人內心，難期被告自白供出，惟不
    難從被告先後之供述、被告工作內容及扣案證物具體客觀情
    狀而檢視之。被告於本院上訴供稱：案發前並未在押，從事
    水泥工，住桃園縣各工地，被查獲地之桃園市○○路係承租
    ，另有朋友同住，戶籍在龍潭鄉等語在卷（本院上訴卷56頁
    ），而被告被查獲時持有上開大量愷他命，並於92年6月15
    日偵查中就愷他命之賣價明確供稱1支500元，另供稱準備賣
    大麻，1支100元等情在卷，嗣於偵審中就該毒品來源，先後
    有不同辯稱。而毒品危害防制條例於87年5月公布施行至今
    甚久，依被告前科表所載，被告亦於92年1月間因毒品宣告
    沒收在案，當知上開愷他命已列為第三級之毒品管制，係屬
    違禁物，政府查緝甚嚴，處罰亦重，因而取得不易，價格高
    昂，況被告所分裝重量均甚接近，已據原審勘驗在卷，依上
    各情，堪認被告係意圖營利而販入此批毒品至明，是被告有
    販賣第三級毒品營利意圖，洵堪認定，被告既係以營利為目
    的而販入如附表一編號1所示之愷他命，縱無證據證明其已
    賣出給他人，仍無礙其販賣第三級毒品愷他命犯行之成立，
    被告所辯上情，均難採信。綜上所述，本件事證明確，被告
    販賣第三級毒品愷他命之犯行，彰彰明甚，洵堪認定。
二、論罪科刑：
  (一)按行為後法律有變更者，適用行為時之法律，但行為後之法
    律有利於行為人者，適用最有利於行為人之法律，95年7月1
    日修正施行後之刑法第2條第1項定有明文。刑法修正之比較
    新舊法，應就罪刑有關之共犯、未遂犯、想像競合犯、牽連
    犯、連續犯、結合犯，以及累犯加重、自首減輕暨其他法定
    加減原因（如身分加減）與加減例等一切情形，綜其全部罪
    刑之結果而為比較（最高法院95年5月23日95年度第8次刑庭
    會議決議參照）。再修正刑法第33條第5款規定：「主刑之
    種類如下：五、罰金：新臺幣一千元以上，以百元計算之」
    ，則修正後該罪所得併科之罰金刑最低為新臺幣1千元，然
    依修正前刑法第33條第5款規定之罰金最低額銀元1元計算，
    該罪之罰金刑最低額為銀元1元，折算為新臺幣後，修正前
    罰金刑最低額僅為新臺幣3元，遠低於修正後罰金刑最低額1
    千元，比較修正前後刑罰法律，自以修正前法律，較有利於
    被告。
  (二)被告行為後，毒品危害防制條例第4條業於98年5月20日以華
    總一義字第09800125141號公布修正，自公布後6個月即98年
    11月20日施行，新法第4條規定：「製造、運輸、販賣第一
    級毒品者，處死刑或無期徒刑；處無期徒刑者，得併科新臺
    幣2千萬元以下罰金。製造、運輸、販賣第二級毒品者，處
    無期徒刑或7年以上有期徒刑，得併科新臺幣1千萬元以下罰
    金。製造、運輸、販賣第三級毒品者，處5年以上有期徒刑
    ，得併科新臺幣7百萬元以下罰金。製造、運輸、販賣第四
    級毒品者，處3年以上10年以下有期徒刑，得併科新臺幣3百
    萬元以下罰金。製造、運輸、販賣專供製造或施用毒品之器
    具者，處1年以上7年以下有期徒刑，得併科新臺幣1百萬元
    以下罰金。前五項之未遂犯罰之。」，而舊法第4條規定：
    「製造、運輸、販賣第一級毒品者，處死刑或無期徒刑；處
    無期徒刑者，得併科新臺幣1千萬元以下罰金。製造、運輸
    、販賣第二級毒品者，處無期徒刑或7年以上有期徒刑，得
    併科新臺幣7百萬元以下罰金。製造、運輸、販賣第三級毒
    品者，處5年以上有期徒刑，得併科新臺幣5百萬元以下罰金
    。製造、運輸、販賣第四級毒品者，處3年以上10年以下有
    期徒刑，得併科新臺幣3百萬元以下罰金。製造、運輸、販
    賣專供製造或施用毒品之器具者，處1年以上7年以下有期徒
    刑，得併科新臺幣1百萬元以下罰金。前五項之未遂犯罰之
    。」，經比較修正前、後關於罰金刑之規定，修正前之法律
    較有利於行為人，故依刑法第2條第1項前段規定，，應以舊
    法即被告行為時之規定較有利於被告。又毒品危害防制條例
    於92年7月9日修正公布，93年1月9日起施行，比較修正前後
    毒品危害防制條例第4條第3項販賣第3級毒品罪規定，其構
    成要件、法定刑均相同，僅修正後毒品危害防制條例第11條
    增訂第4項「持有毒品達一定數量者，加重其刑至二分之一
    ，其標準由行政院定之」等規定，自無庸比較新舊法，應適
    用92年7月9日修正公布之法律。
  (三)愷他命屬毒品危害防制條例第2條第2項第3款規定之第3級毒
    品。核被告所為，係犯毒品危害防制條例第4條第3項販賣第
    3級毒品罪。被告所犯販賣第3級毒品罪、連續持有第2級毒
    品罪間，犯意各別，罪名不同，應分論併罰。（被告非法持
    有毒品罪部分，原審判處有期徒刑4月，減為2月，被告提起
    上訴後，於本院撤回上訴而確定）
  (四)證據能力：
  1.按被告之自白，非出於強暴、脅迫、利誘、詐欺、疲勞訊問
    、違法羈押或其他不正之方法，且與事實相符者，得為證據
    ；被告陳述其自白係出於不正之方法者，應先於其他事證而
    為調查。該自白如係經檢察官提出者，法院應命檢察官就自
    白之出於自由意志，指出證明之方法，刑事訴訟法第156條
    第1項、第3項分別定有明文。如被告之自白，係出於不正之
    方法，並非自由陳述，即其取得自白之程序，已非適法，則
    不問自白內容是否確與事實相符，因其非係適法之證據，即
    不能採為判決基礎，故審理事實之法院，遇有被告對於自白
    任意性提出抗辯時，應先於其他事實而為調查（最高法院23
    年上字第868號判例意旨參照）。經查：被告甲○○以其於
    警詢時自白係遭員警脅迫照警詢筆錄唸出為由，否認其警詢
    筆錄供述之證據能力（原審卷269頁，該卷宗左上方之編頁
    ，而非右上方，以下同），揆諸前揭規定與判例意旨，應由
    檢察官就被告警詢筆錄自白之任意性，指出證明方法。經原
    審當庭播放被告警詢錄音帶結果顯示，被告警詢筆錄之製作
    方式，雖係採一問一答，然被告於回答問題之用語，諸如：
    「購入」、「自行」、「毛重」、「淨重」、「係於」、「
    於昨（14）日」、「自行加工」等，均係非一般人口語化會
    使用之用語，且部分段落有依照已繕打完成之內容覆誦情形
    ，顯然非以一問一答，一邊繕打筆錄一邊詢問之方式製作，
    係由被告依照警詢筆錄記載內容唸出之事實，業據原審勘驗
    無誤，有勘驗筆錄在卷可稽（原審卷291頁），自無法據此
    證明被告警詢筆錄記載之內容，均係被告出於自由意志所為
    之陳述。證人黃奇仁即負責製作被告警詢筆錄之市刑大之偵
    查員於原審時已坦承被告警詢筆錄係筆錄做好之後才一問一
    答之方式錄音，雖稱並未脅迫或以其他不正方法對被告取供
    等語（原審卷293頁），惟證人黃奇仁既係負責製作被告警
    詢筆錄之承辦員警，與被告立場當屬極度對立，當無自曝有
    以言語脅迫或其他不正方法，要求被告照已繕打完成之警詢
    筆錄照本宣科而對被告取供之行為，是證人黃奇仁於原審時
    所證稱被告之警詢筆錄內容均係依照被告在自由意志下之陳
    述內容所為之記載等證詞，已難謂為客觀公允，自不足以據
    此證明被告警詢時自白之任意性。揆諸前揭規定與判例意旨
    ，被告於警詢時所為上開無法證明任意性之陳述，自不得遽
    以採為判決基礎之證據，應予排除。
  2.被告於本院復辯稱：當天警察在路上時有跟我說於檢察官訊
    問時就照著警詢筆錄講，因為我已經很累了，所以偵查時就
    照著講云云。惟檢察機關與調查機關各有所司，檢察官偵查
    犯罪時，對於依法行使司法警察官、司法警察職權之調查人
    員，固有指揮及命令之權。但案件偵查終結後，檢察官應依
    蒐證結果分別為起訴或不起訴處分，以求偵查權及公訴權之
    妥適行使，其職責與重在檢肅犯罪之調查人員究有不同。被
    告在檢察官訊問時承認犯行，是否屬非任意性之自白，端視
    該自白是否係出於被告自由意思之發動而定，與調查人員先
    前是否曾以不正方法使被告為非任意性之自白，並無必然之
    關聯。調查人員擅自以不正方法訊問被告，乃調查人員個人
    之不當行為，對檢察官依法執行職務並無影響。而被告所受
    之強制，既來自於調查人員之不當行為及被告於該次訊問所
    處之環境等外在因素，一旦訊問之人及所處之環境改變，妨
    害被告意思自由之外在因素消失，除非該不正方法對被告造
    成強制之程度非常嚴重（例如：對借提之被告刑求強迫其自
    白，並脅迫該被告如果翻供將繼續借提刑求；或對被告施用
    詐術，使被告誤信如持續為不實之自白，將可實現其意欲達
    成之某種目的……等等），否則，被告之意思自由自然隨之
    回復，此乃事理所當然。故調查人員在訊問時或訊問前對被
    告施以不正方法，原則上僅影響到被告在該次訊問所為自白
    之任意性，而不及於嗣後應訊時所為之自白，倘無具體明確
    之證據，足以證明被告所受之強制確已延續至其後應訊之時
    ，自不能以主觀推測之詞，遽認被告於嗣後應訊時仍持續受
    到強制。（最高法院94年度台上字第2997號判決意旨參照）
    查被告於檢察官偵訊中之自白（92年度偵字第13542號偵查
    卷第31頁反面至第32頁），探諸被告自陳於警詢受不正方法
    取供，據其敘述既來自於員警之不當行為，原則上僅影響被
    告於警詢中自白之任意性，訊問主體及所處環境變更為檢察
    官偵查庭後，妨害被告意思自由之外在因素旋告消失。雖如
    被告所言對警訊之自白，因遭警察以上揭方法不正取供有所
    疑義，而認為違反其任意性，本院認無證據能力，但被告於
    檢察官偵訊時亦自白販賣愷他命，雖因警詢中之不正訊問會
    導致該次所得之自白無證據能力，但並無阻礙國家檢察機關
    以合法方法再度訊問被告之效力，當被告於92年6月15日至
    臺北地檢署接受檢察官訊問時，檢察官已合法踐行告知被告
    權利之義務，被告亦自承先前於警詢時製作筆錄之警員等，
    在台北地檢署檢察官偵訊時並不在偵訊室現場，且當天在台
    北地檢署等候檢察官偵訊時，伊與其他共同被告約10多人是
    在同一候審室等候，於偵訊並未向檢察官表示伊在警詢時有
    受到脅迫之事。（見本院卷第35頁正、反面）可見被告事後
    於檢察官偵訊時，其先前在警詢中受到干擾之因素，在檢察
    官偵訊中業已排除不復存在，而被告於檢察官偵訊時再為其
    有販賣愷他命相同內容之自白陳述，有上開偵查卷宗可證，
    顯不受前階段於警詢中非任意性自白之影響，即警詢中受到
    不正訊問之外力干擾已中斷，其內部意志並未受延伸影響，
    是被告於檢察官偵訊中之自白，要難認有非任意性自白之存
    在。被告於本院辯稱：其於偵查中之供述非出於任意性沒有
    證據能力云云，自無可採。
  3.又被告以外之人於檢察事務官、司法警察官或司法警察調查
    中所為之陳述，與審判中不符時，其先前之陳述具有較可信
    之特別情況，且為證明犯罪事實存否所必要者，得為證據，
    刑事訴訟法第159條之2定有明文。是如被告以外之人於警詢
    時之陳述與審判中之陳述有「不符」情況，經比較結果，先
    前之陳述「具有較可信之特別情況」，且「為證明犯罪事實
    存在與否所必要者」，則例外具有證據能力。被告以外之人
    於審判外之陳述與審判中有不符情形，被告以外之人陳述是
    否「具有較可信之特別情況」或「顯有不可信之情況」存在
    ，應審酌該陳述是否出於供述者之真意、有無違法取供情事
    之信用性，可從筆錄製作之原因、過程及其功能等加以觀察
    其信用性而據以判斷該筆錄內容是否具有較可信之特別情況
    抑或顯不可信之情況。（最高法院94年度台上字第629號判
    決意旨參照）。證人陳維鈞、林書屏、張海紅，於原審中到
    庭，均否認知悉被告有販賣第三級毒品愷他命一事，證人蔡
    資義則傳拘無著（原審就林書屏、蔡資義部分有誤載），又
    渠等4人未於偵查中為任何證述，被告及辯護人辯稱證人陳
    維鈞、蔡資義、林書屏、張海紅警詢時陳述，係傳聞證據，
    渠等於警詢時之陳述並不具有較可信之特別情況，依刑事訴
    訟法第159條之2規定，應排除其證據能力，不得作為證據等
    語，是否可採。經查：
  (1)證人陳維鈞、蔡資義於警詢筆錄之證據能力：經原審當庭播
    放證人陳維鈞、蔡資義警詢錄音帶結果顯示，證人陳維鈞、
    蔡資義警詢筆錄之製作方式，雖係採一問一答，然證人陳維
    鈞於回答問題之用語，諸如：「等證物」、「昨（14日）」
    ，並用「而」、「則」作為語氣轉折，另又用「生計」形容
    被告之謀生型態等；證人蔡資義於回答問題之用語，諸如：
    「第3級毒品」、「加工」、「昨（14日）」、「前往」等
    用語，上開用語均非一般人口語化會使用用語。且證人陳維
    鈞警詢過程中，遇每頁筆錄末行皆有紙張翻頁之聲音。又證
    人陳維鈞與蔡資義警詢中每個問題與回答間，皆無打字之時
    間間隔。綜上，證人陳維鈞、蔡資義警詢筆錄均顯非以一問
    一答，邊繕打筆錄邊詢問之方式製作，而係由證人陳維鈞、
    蔡資義依警詢筆錄記載內容唸出之事實，業據原審勘驗無誤
    ，有勘驗筆錄可稽（原審卷270頁）。則該等筆錄自無何特
    別可信情形存在，故認證人陳維鈞、蔡資義於警詢時就被告
    犯行之陳述部分，應無證據能力。
  (2)證人林書屏、張海紅於警詢筆錄之證據能力：經查起訴時檢
    察官移送原審卷證資料中，並無證人林書屏、張海紅之警詢
    錄音帶，經法院諭請檢察官補行提出，檢察官則陳稱證人張
    海紅之警詢錄音帶已銷燬，證人林書屏警詢錄音帶迄至原審
    辯論終結前，尚未能尋獲提出。法院實無從由渠等警詢筆錄
    製作之原因、過程等加以觀察其信用性，而據以判斷該筆錄
    內容是否具有較可信之特別情況抑或顯不可信之情況，應認
    該等筆錄自無何特別可信之情形存在，本院認證人林書屏、
    張海紅於警詢時就被告犯行陳述部分，應無證據能力。
  3.至卷內其餘證據，則未據被告及辯護人於審理時爭執其證據
    能力，復無證據證明係公務員違背法定程序或經偽造、變造
    所取得，依刑事訴訟法第159條之5規定，均認有證據能力。
三、不另為其無罪之部分：
  (一)公訴意旨另以：被告明知MDA、愷他命分別為毒品危害防制
    條例列管之第二、三級毒品，不得販賣，竟基於概括之犯意
    ，自92年5月間起，在桃園市○○路之SKY舞廳、同市○○路
    之獅子王舞廳內，以1小顆250元、每瓶800元代價販賣第2級
    毒品MDA藥丸、販賣第三級毒品愷他命，經警於92年6月14日
    ，在桃園市○○路1000號17樓之15查獲。又被告於92年7月3
    0日上午5時30分許，在桃園市○○○街、福元街口，被警查
    獲，扣得愷他命177罐等物，亦係被告販賣所用，因認被告
    涉犯連續販賣第二級毒品MDA罪嫌、連續販賣第三級毒品愷
    他命罪嫌。
  (二)按犯罪事實應依證據認定之，無證據不得認定犯罪事實。又
    事實認定，應憑證據，如未能發現相當證據，或證據不足以
    證明，自不能以推測或擬制之方法，為裁判之基礎（最高法
    院40年度臺上字第86號判例意旨參照）。而所謂證據，係指
    足以證明被告確有犯罪行為之積極證據而言，該項證據須適
    於為被告犯罪之證明者，始得採為斷罪之資料。（最高法院
    69年度臺上字第4913號判例意旨參照）又認定不利於被告之
    事實，須依積極證據，苟積極證據不足為不利於被告事實之
    認定時，即應為有利於被告認定，更不必有何有利之證據。
    （最高法院30年度上字第816號判例意旨參照）上開公訴意
    旨，無非以監聽譯文及扣案如附表一、附表二所示之毒品、
    物品等，資為論據。經查：
  1.如附表一所示之物，係由原審法院核發92年度聲搜字第477
    號搜索票，在桃園縣桃園市○○路1000號17樓之15被告住處
    ，搜索扣得之證據，此為被告所不否認，然與被告是否涉及
    販賣104顆第二級毒品MDA及販賣7顆第3級毒品愷他命，自須
    待積極證據證明之。扣案如附表一編號2、3所示之愷他命藥
    丸7顆、MDA藥丸104顆，經送鑑驗確含毒品愷他命、MDA成分
    等情，有上開鑑驗報告可稽。惟扣得毒品究竟係被告單純持
    有，或被告用以販賣、轉讓，其理由不一而足，自不能單以
    扣得毒品數量眾多即認被告有販賣之嫌。
  2.如附表一編號2所示之愷他命7顆，與同日（92年6月14日）
    扣得如附表一編號1所示之116瓶罐裝愷他命粉末，及92年7
    月30日查獲扣得之177瓶罐裝愷他命粉末，外觀、包裝皆不
    相同，有原審勘驗筆錄可憑，自難認於92年6月14日在被告
    上址住處扣得如附表一編號6所示數量龐大之空塑膠分裝罐
    ，與上開愷他命藥丸7顆有何關係。又92年6月14日雖於被告
    住處扣得有愷他命殘渣之咖啡研磨機及研磨缽，然如附表一
    編號2所示愷他命7顆為藥錠，非如附表一編號1、附表二編
    號1所示之愷他命為粉末狀並分裝為小罐，故亦難認定扣得
    之上開含愷他命殘渣之咖啡磨豆機、研磨缽與該愷他命藥丸
    7顆有何關係。再者，如附表一編號7所示扣得夾練袋數量雖
    多（8.5公分x5公分共194個，11公分x7公分共226個，7.5公
    分x4公分共91個，5公分x3公分共96個），然如附表一編號2
    所示愷他命7顆數量甚微，實難認上開夾練袋係包裝上開愷
    他命藥錠以供販賣之用。
  3.附表一編號3所示之MDA藥丸104顆，雖數量非少，然而尚顯
    與一般供己施用者所持有之數量顯不相當之程度，故難僅憑
    扣得上開MDA藥丸104顆，遽認被告有販賣第2級毒品MDA之行
    為，扣案如附表一編號16所示筆記本2本，其內容雖記載英
    文字母「K」、阿拉伯數字及姓名，然被告辯稱該等內容有
    部分非其記載，其不知其意，而某些數字部分係其與朋友賭
    博輸錢之帳目等語（原審卷368至369頁），依上開記載內容
    ，被告所辯，尚與一般社會常情無違，亦難僅憑該等內容記
    載不詳之筆記簿推論為販賣毒品之帳冊，此部分扣得之筆記
    簿亦難認定為被告販賣毒品之證據。再者，經警於92年7月3
    0日查獲如附表二所示之愷他命177罐等物，雖經鑑驗係愷他
    命（92年度少連偵字第99號偵查卷42、43頁），但警方查獲
    時，並非販賣之現行犯，且被告甫於92年6月14日被查獲時
    交保在外，被告於偵審中復未供承有販賣意圖，此與6月15
    日偵查中就6月14日被查獲供稱情節，顯有不同，原審就此
    部分認定被告係意圖營利而販入，亦未詳述理由，是被告辯
    稱該查獲物品係其施用云云，堪可採信。
  4.本件檢察官雖提出監聽譯文，內容有：「拿丸子」、「藍眼
    睛」、「美女圖」、「收錢」、「都是拿125，要如何發下
    去」、「又沒開門做生意」、「還有50支」、「留1支給我
    」、「銘達家裡丸子剩多少」、「剩100多粒」、「是含正
    哥的嗎」、「是啊，剩200多」、「我等一下再拿600克的錢
    給你」等語，雖啟人疑竇，但被告否認係關於販賣毒品之談
    話，縱認係有關毒品之事，惟僅由監聽內容記載尚不足以查
    知被告究竟在何時、何地販賣何種毒品給何人，各次販賣之
    數量及單價為何，所牟利益之差價及犯罪所得若干，均無從
    具體認定，揆諸前揭判例等意旨，苟積極證據不足為不利於
    被告事實之認定時，即應為有利於被告之認定，自不能以推
    測或擬制之方法，為裁判之基礎。是該監聽譯文內容雖有令
    人起疑，但無足以認定犯罪事實之確切證據。綜上，檢察官
    所舉扣案毒品、工具、帳冊與通訊監察書及監聽譯文等證據
    ，並不足以證明被告確有販賣如附表一編號2、3所示愷他命
    藥丸7顆、MDA藥丸104顆犯行，亦不足以證明被告係意圖營
    利而販入附表二之愷他命。此外，查無其他積極證據足證被
    告確有公訴人所指上開犯行，此部分原應為被告無罪之諭知
    ，惟公訴人認此部分與前揭起訴後經認定有罪部分，有連續
    犯之裁判上一罪關係，爰不另為其無罪之諭知。
四、原審經審理結果，認被告販賣第三級毒品部分罪證明確，予
    以論科，固非無見，惟被告行為後，毒品危害防制條例第4
    條第3項有關販賣第三級毒品毒品之法定本刑之規定，業於
    98年5月20日修正公布，於本院裁判時業已施行，原審未及
    比較新舊法後予以適用，即有未洽；又被告於92年7月30日
    被查獲之犯行，應不構成販賣罪（詳已如前述），原審一併
    依連續犯論科，自有違誤。又原審就毒品、包裝之沒收銷燬
    或沒收，所引用之法律見解，亦有未洽（詳如下敘沒收之說
    明）。被告提起上訴，否認92年7月30日查獲販賣犯行，非
    無理由，但否認6月14日查獲之販賣犯行，核非可取，原判
    決此部分既有上開可議，即屬無可維持，應由本院就此部分
    暨定執行刑部分均撤銷改判。爰審酌被告正值青年，竟萌生
    販賣毒品牟利之意，所為影響社會風氣與治安甚大，販入之
    愷他命數量甚多，犯罪後飾詞卸責，並無悔意，犯罪動機、
    手段等一切情狀，量處如主文第二項所示之刑，以示懲儆。
    又「毒品危害防制條例第2條第2項規定，毒品依其成癮性、
    濫用性及對社會危害性分為四級，並就製造、運輸、販賣、
    意圖販賣而持有、以非法方法使人施用、引誘他人施用及轉
    讓不同品項之毒品等行為，分別定其處罰。至施用或持有第
    三、四級毒品，因其可罰性較低，故未設處罰之規定，僅就
    施用及持有第一、二級毒品科以刑罰。惟鑑於第三、四級毒
    品均係管制藥品，特於同條例第11條之1明定無正當理由，
    不得擅自持有；第18條第1項後段復規定查獲之第三、四級
    毒品，無正當理由而擅自持有者，沒入銷燬之。從而，依同
    條例第18條第1項後段應沒入銷燬之毒品，專指查獲施用、
    持有第三、四級毒品而言；倘係查獲製造、運輸、販賣、意
    圖販賣而持有、以非法方法使人施用、引誘他人施用或轉讓
    第三、四級毒品，既屬同條例相關法條明文規定處罰之犯罪
    行為，即非該條項應依行政程序沒入銷燬之範圍。又同條例
    第19條第1項所定【供犯罪所用或因犯罪所得之物】，係指
    犯第4條至第9條、第12條、第13條或第14條第1項、第2項之
    罪所用或所得之物，不包括毒品本身在內，是尚不得援用此
    項規定為第三、四級毒品之沒收依據。以犯第4條第3項販賣
    第三級毒品罪為例，第三級毒品本身為其販賣之標的，非屬
    供【販賣第三級毒品所用之物】；必係遂行販賣該毒品使用
    之物，始屬【供犯罪（犯第4條第3項之販賣第三級毒品罪）
    所用之物】，其理至明。又同條例對於查獲之製造、運輸、
    販賣、意圖販賣而持有、以非法方法使人施用、引誘他人施
    用及轉讓第三、四級毒品之沒收，並無特別規定，如其行為
    已構成犯罪，則該毒品即屬不受法律保護之違禁物，應回歸
    刑法之適用，依刑法第38條第1項第1款之規定沒收之」。（
    最高法院96年台上字第4083號、第3914號，95年台上字第52
    52號判決意旨參照）扣案附表一編號1所示愷他命，為毒品
    危害防制條例所規定之第三級毒品，係被告意圖營利販入而
    持有之毒品，依上開判決意旨，非屬毒品危害防制條例第19
    條第1項所稱供犯罪所用之物，惟因屬法律明文禁止持有之
    物（毒品危害防制條例第11條之1參照），仍屬違禁物，應
    依刑法第38條第1項第1款規定，宣告沒收。附表一編號4、5
    所示含愷他命殘渣之咖啡磨豆機及研磨缽，因愷他命殘渣無
    法析離，應依刑法第38條第1項第1款宣告沒收。附表一編號
    6所示空塑膠分裝罐，為小型分裝容器且數量龐大，顯係被
    告供分裝販賣所用之物，編號1之罐子116個，亦係供犯罪所
    用，均應依毒品危害防制條例第19條第1項規定諭知沒收。
    至如附表一編號2所示之愷他命藥丸7顆及鑑驗用餘粉末，並
    無證據證明被告有販賣此部分藥丸犯行（詳如前述），且單
    純持有第三級毒品，於毒品危害防制條例，並無有處罰之規
    定，自無從宣告沒收。扣案如附表一編號7至17所示之物，
    並無積極證據證明與被告上開犯行有關，爰不另為沒收之諭
    知。
據上論斷，應依刑事訴訟法第369條第1項前段、第364條、第299
條第1項前段，92年7月9日修正公布之毒品危害防制條例第4條第
3項、第19條第1項前段，刑法第2條第1項、第11條、第38條第1
項第1款，判決如主文。
本案經檢察官王壬貴到庭執行職務
中    華    民    國    99    年    7     月    30    日
                  刑事第二十三庭  審判長法  官  許宗和
                                        法  官  林海祥
                                        法  官  潘進柳
以上正本證明與原本無異。
如不服本判決，應於收受送達後10日內向本院提出上訴書狀，其
未敘述上訴之理由者並得於提起上訴後10日內向本院補提理由書
（均須按他造當事人之人數附繕本）「切勿逕送上級法院」。
                                        書記官  任正人
中    華    民    國    99    年    7     月    30    日
附表一：
┌──┬─────┬─────────────┬────────────┐
│編號│物品名稱  │      數      量          │    備      註          │
├──┼─────┼─────────────┼────────────┤
│1   │愷他命粉末│共116 罐，驗前含罐總毛重  │1、含第三級毒品愷他命成 │
│    │          │213.12 ， 取0.30公克供鑑驗│   分。                 │
│    │          │用罄，總餘含罐毛重212.82公│2、經原審勘驗116罐，皆以│
│    │          │克。                      │   外觀、規格相同之塑膠 │
│    │          │                          │   小瓶包裝，除已鑑驗之5│
│    │          │                          │   罐無從秤重外，其餘111│
│    │          │                          │   罐含罐毛重介於1.71 公│
│    │          │                          │   克至1.94公克間。     │
│    │          │                          │                        │
├──┼─────┼─────────────┼────────────┤
│2   │愷他命藥丸│共7 顆，驗前毛重3.95公克，│1、含第三級毒品愷他命成 │
│    │          │淨重2.90公克，取1 顆其中  │   分。                 │
│    │          │0.24公克供鑑驗用罄，餘淨重│2、外觀為粉紅色藥丸。   │
│    │          │2.66公克。                │                        │
├──┼─────┼─────────────┼────────────┤
│3   │MDA藥丸   │共104 顆，驗前毛重38.13 公│1、含第二級毒品MDA成分。│
│    │          │克，淨重37.30 公克，取1 顆│2、外觀為黃色藥丸。     │
│    │          │其中0.40公克供鑑驗用罄，餘│                        │
│    │          │淨重36.90公克。           │                        │
├──┼─────┼─────────────┼────────────┤
│4   │含愷他命殘│1 個                      │檢出含愷他命殘渣。      │
│    │渣之咖啡磨│                          │                        │
│    │豆機      │                          │                        │
│    │          │                          │                        │
├──┼─────┼─────────────┼────────────┤
│5   │含愷他命殘│1 個                      │檢出含愷他命殘渣。      │
│    │渣之研磨缽│                          │                        │
│    │          │                          │                        │
│    │          │                          │                        │
├──┼─────┼─────────────┼────────────┤
│6   │分裝罐    │分裝罐瓶身分裝為5 包，總共│外觀、規格均相同。      │
│    │          │2538個。                  │                        │
│    │          │分裝罐蓋子分裝為5 包，總共│                        │
│    │          │2584個。                  │                        │
├──┼─────┼─────────────┼────────────┤
│7   │夾練袋    │8.5公分x5公分，共194個    │                        │
│    │          │11公分x7公分，共226個     │                        │
│    │          │7.5公分x4公分，共91個     │                        │
│    │          │5公分x3公分，共96個       │                        │
├──┼─────┼─────────────┼────────────┤
│8   │治痛散單  │1 盒                      │                        │
├──┼─────┼─────────────┼────────────┤
│9   │葡萄糖    │1 盒                      │                        │
├──┼─────┼─────────────┼────────────┤
│10  │吸食器    │2 個                      │                        │
├──┼─────┼─────────────┼────────────┤
│11  │大麻紙管  │1 盒                      │                        │
├──┼─────┼─────────────┼────────────┤
│12  │大麻捲煙紙│1 盒                      │                        │
├──┼─────┼─────────────┼────────────┤
│13  │大麻捲煙器│2 個                      │                        │
├──┼─────┼─────────────┼────────────┤
│14  │電子磅秤  │1 臺                      │                        │
├──┼─────┼─────────────┼────────────┤
│15  │計算機    │1 臺                      │                        │
├──┼─────┼─────────────┼────────────┤
│16  │筆記本    │2 本                      │                        │
├──┼─────┼─────────────┼────────────┤
│17  │行動電話  │3支                       │                        │
└──┴─────┴─────────────┴────────────┘
附表二：
┌──┬─────┬─────────────┬────────────┐
│編號│物品名稱  │      數      量          │    備      註          │
├──┼─────┼─────────────┼────────────┤
│1   │愷他命粉末│共177罐，驗前含罐總毛重   │1、含第三級毒品愷他命成 │
│    │          │320 公克，取6 罐毛重11.059│   分。                 │
│    │          │公克鑑驗，其中0.014 公克供│2、經原審勘驗177罐，皆以│
│    │          │鑑驗用罄。                │   外觀、規格相同之塑膠 │
│    │          │                          │   小瓶包裝，除已供鑑驗 │
│    │          │                          │   之6罐無從秤重外，其餘│
│    │          │                          │   171罐含罐毛重介於1.72│
│    │          │                          │   公克至1.96公克間。   │
│    │          │                          │                        │
├──┼─────┼─────────────┼────────────┤
│2   │裝上開愷他│1 個                      │                        │
│    │命罐裝粉末│                          │                        │
│    │之皮包    │                          │                        │
└──┴─────┴─────────────┴────────────┘
毒品危害防制條例第4條
製造、運輸、販賣第一級毒品者，處死刑或無期徒刑；處無期徒
刑者，得併科新臺幣1千萬元以下罰金。
製造、運輸、販賣第二級毒品者，處無期徒刑或7 年以上有期徒
刑，得併科新臺幣7百萬元以下罰金。
製造、運輸、販賣第三級毒品者，處5 年以上有期徒刑，得併科
新臺幣5百萬元以下罰金。
製造、運輸、販賣第四級毒品者，處3 年以上10年以下有期徒刑
，得併科新臺幣3百萬元以下罰金。
製造、運輸、販賣專供製造或施用毒品之器具者，處1年以上7年
以下有期徒刑，得併科新臺幣1百萬元以下罰金。
前五項之未遂犯罰之。


司法院資訊處製作；財團法人民間司法改革基金會備份。
